【裁判字號】    99,交聲,28
【裁判日期】    990305
【裁判案由】    違反道路交通管理處罰條例聲明異議
【裁判全文】
台灣基隆地方法院交通事件裁定          99年度交聲字第28號
原處分機關  交通部公路總局台北區監理所基隆監理站
即移送機關
異  議  人  甲○○
即受處分人
上列異議人即受處分人因違反道路交通管理處罰條例案件，對於
交通部公路總局台北區監理所基隆監理站於中華民國99年1 月15
日所為之處分（原裁決案號：基監字第裁42-C00000000號）聲明
異議，本院裁定如下：
    主  文
異議駁回。
    理  由
壹、異議意旨
    異議意旨略以：異議人即受處分人甲○○，於民國98年12月
    5 日凌晨零時20分許，駕駛689-MP號營業小客車，沿台北縣
    萬里鄉○○路由金山往基隆方向行駛，於行駛經過同路40號
    前時，為警攔停並舉發其因「駕車行經有燈光號誌管制之交
    岔路口闖紅燈」之違規，經原處分機關依道路交通管理處罰
    條例（下稱本條例）第53條第1 項之規定，裁處罰鍰新台幣
    3600元，並依本條例第63條第1 項之規定，記違規點數3點
    ；惟異議人認為：其當時路口係紅燈可右轉之綠燈箭頭號誌
    ，惟警察臨檢處卻顯示紅燈，故其並未闖紅燈。因此，其遂
    拒絕簽名。為此而聲明異議，請求撤銷原處分，改諭知為不
    罰云云。
貳、駁回理由
一、法律規定
    按汽車駕駛人，行經有燈光號誌管制之交岔路口闖紅燈者，
    處新台幣1800元以上5400元以下罰鍰，本條例第53條定有明
    文；汽車駕駛人有同條例第53條之違規情形者，記違規點數
    3 點，本條例第63條第1 項第3 款亦規定甚詳。所謂車輛，
    指在道路上以原動機行駛之汽車包括機器腳踏車或以人力、
    獸力行駛之車輛，本條例第2 條第8 款定義甚明。所謂機器
    腳踏車即一般所稱之機車。因此，所謂汽車所有人或汽車駕
    駛人，當然包括機車所有人或機車駕駛人在內。
二、本案情形
    本院基於下列理由，認為異議人之違規事實明確，應受處罰
    ，移送機關之前開處分並無違誤，應予維持；異議人之聲明
    異議為無理由，應予駁回：
１、交通規則
    按汽車行駛至交岔路口，其行進、轉彎，應遵守燈光號誌或
    交通警察之指示，遇有交通警察指揮與燈光號誌並用時，以
    交通警察之指揮為準，道路交通安全規則第102 條第1 項第
    2 款定有明文。依道路交通標誌標線號誌設置規則第206 條
    第5 款第1 目之規定，「圓形紅燈」之行車管制號誌係表示
    禁止車輛通行，並不得超越停止線或進入路口，是以汽車駕
    駛人於行經號誌顯示「圓形紅燈」之路口時，苟非該號誌另
    設有「箭頭綠燈」，表示僅准許車輛依箭頭指示之方向行駛
    ，否則，該路段之一切車輛，無論直行車或左、右轉車，均
    應禁止通行，以保持路口之淨空。依行政院76年5 月29日76
    交字第11296 號函所示：車輛面對圓形紅燈時，仍逕予穿越
    路口至銜接路段，含左轉、直行、回轉及右轉，即視為闖紅
    燈之行為。
２、本院心證
Ａ、按交通警員製單舉發違反道路交通管理處罰條例所列之違規
    事實，本質上為行政處分，係公務員基於職務上權力，依法
    就特定之具體事件所為具有公法上效果之單方行政行為。基
    於公務員為公法上行為具有公信力之原則，該行政處分當可
    被推定為真正，其據以依法處分之事實認定亦為正確無誤。
    本此公信原則，乃立法者賦予行政機關制定違反道路交通事
    件統一裁罰標準及處理細則，使執勤警員得當機處分（如該
    細則第23條）以維護交通秩序、安全之行政目的；反之，若
    謂公務員一切行政行為均需預留證據以證其實，則國家行政
    勢必窒礙難行。因此，如後所述，按本件屬於例外之當場舉
    發，並非原則之逕行舉發，雖僅有舉發違反道路交通管理事
    件通知單及裁決書等書面資料，然除其上載情節顯有違背論
    理法則、經驗法則，乃至與認定事實不符外，自得引用後述
    「公定力」理論，推定其行政處分為合法，無庸回歸原則，
    準用刑事訴訟法之證據法則，由舉發機關提出相當之證據，
    以證明異議人確有違規之事實。申言之，當場之舉發，原則
    上推定為合法。
Ｂ、異議人雖以前詞置辯，然則，卷附台北縣政府警察局金山分
    局99年1 月7 日北縣警金交字第0990000095號函說明二亦稱
    異議人是「紅燈時，闖越萬里方向行駛」，「員警目視違規
    事實後，當場攔停舉發」等情，可見異議所辯其係紅燈而有
    可右轉之綠燈號誌云云，並非事實。再者，本件確為當場之
    舉發無訛，已據異議人於異議狀所自承，則依後述「公定力
    」之理論，自應推定警員舉發之事實為真正，無須拍照存證
    。何況，警察臨檢係在異議人所指之前一個路口，即萬里鄉
    中油加油站前方；並非在異議人所指之該路口，即台二線西
    濱公路之路口；該臨檢之路口，並無可以紅燈右轉之燈號；
    異議人應是記錯路口。當時，其等有三位警察在執勤。在變
    換紅燈後，有一台計程車未煞車而直接闖紅燈；在駕駛座旁
    還有一位大陸女子等情，已據當場臨檢之警察即台北縣政府
    警察局金山分局崁腳派出所警員兼副所長乙○○到庭證述甚
    明；依據經驗法則，臨檢之警察在當日執勤時間甚久，不可
    能記錯；異議人匆匆路過而被攔停，才可能記錯現場。由此
    可見異議人所稱其一週後重返現場查看燈號云，應是記錯路
    口無疑。因此，可見異議人確有前述闖紅燈之違規事實無訛
    。準此，警察對之當場舉發，乃合法之行為。
、附帶說明
    按法院受理有關交通事件，準用刑事訴訟法有關規定；其處
    理辦法，由司法院會同行政院定之，道路交通管理處罰條例
    第89條定有明文。
一、證據法則之準用
    按被告未經審判證明有罪確定前，推定其為無罪；犯罪事實
    應依證據認定之，無證據不得認定犯罪事實，刑事訴訟法第
    154 條定有明文。其次，被告或共犯之自白不得作為有罪判
    決之唯一證據；仍應調查其他必要之證據，以察其是否與事
    實相符，刑事訴訟法第156 條第2 項亦規定甚詳。申言之，
    被告之自白縱使具有任意性，苟無補強證據，亦無從擔保自
    白之真實性，以是之故，立法推定其證據證明力不足，必待
    第2 證據即補強證據出現，始得察其自白是否與事實相符。
    被告以外之人所為之供述證據，無論出於共犯、同案被告、
    被害人、告訴人或證人，其證據價值更為薄弱，縱使證人有
    具結偽證之處罰，亦無從擔保其證言之真實性，如係此等之
    人所為單一之指述，當然推定其證據證明力不足，無需探究
    其指述之真實性如何。此所以有數量法則（數量規則）之產
    生。蓋數量法則乃證據容許性規則之1 ，而補強法則乃數量
    法則之1 。除前述被告之自白必須補強證據加以補強外，主
    要待證事實需有證人（廣義證人包括共犯、同案被告、被害
    人、告訴人等）2人以上，亦即單1證人之證言，仍須依其他
    第2 證據加以補強（見陳樸生著刑事證據法第7 章第3 節第
    534 頁）。進而言之，自白係被告之認罪行為，其證據證明
    力最強，立法猶規定不得作為有罪判決之唯一證據；則舉重
    以明輕，被告以外之人之指述或證述，尤亦不得作為有罪判
    決之唯一證據。何況，在證據法則上，補強證據必須補強待
    證事實，至任何人均無可置疑之地步，亦即必須符合「超越
    合理懷疑原則」，始得據以論罪；其尚有疑者，利益應歸被
    告，依「罪疑利益歸被告原則」，仍應為有利被告事實之認
    定。申言之，當證據資料尚有對被告有利之存疑時，如無法
    依客觀方法排除此項合理之可疑，則依罪疑利益歸被告原則
    ，不得僅以此項證據資料作為有罪判決之依據。再者，認定
    被告有罪之事實應憑證據；如未能發現相當之證據，或證據
    不足以證明，自不能以推測或擬制之方法，以為裁判之基礎
    ；且認定事實所憑之證據，其為訴訟上之證明，須達於通常
    一般人均不致有所懷疑，而得確信其為事實之程度者，始得
    據為有罪之認定；倘其證明尚未達到此一程度，而有合理之
    懷疑存在時，尚難為有罪之認定基礎；苟積極證據不足為不
    利於被告事實之認定時，即應為有利於被告之認定，更不必
    有何有利之證據；亦即如無確切之積極證據，足以證明犯罪
    事實，即令被告不能為有利之反證，亦不能遽論以罪責，此
    亦為刑事司法實務向來之見解（最高法院30年上字第816 號
    、40年台上86號、70年台上字第2368號、76年台上字第4986
    號判決參照）。徵諸被告既有不自證己罪之特權，更無自證
    無罪之義務，此乃當然之法理。
二、關於公定力理論
    邇來我國法院實務針對違反道路交通管理處罰條例聲明異議
    案件，通常均認：「道路交通管理之稽查，違規紀錄，由交
    通勤務警察，或依法令執行交通稽查任務人員執行之」，道
    路交通管理處罰條例第7 條1 項規定甚明。交通警員製單舉
    發違反道路交通管理處罰條例所列之違規事實，本質上為行
    政處分，係公務員基於職務上權力，依法就特定之具體事件
    所為具公法上效果之單方行政行為，基於公務員為公法上行
    為具有公信力之原則，行政處分一旦有效成立，有以「公定
    力」規定法律秩序之效力（最高行政法院91年判字第270 號
    判決參照），該行政處分當可被推定為真正，其據以依法處
    分之事實認定亦正確無誤，此與民事訴訟法第355 條第2 項
    規定「文書依其程式及意旨得認作公文書者，推定其為真正
    」之情形相同；本此公信原則，立法者賦予行政機關制定違
    反道路交通事件統一裁罰標準及處理細則，使執勤員警得當
    機處分（如該細則第23條）以達其維護交通秩序、安全之行
    政目的；反之，若謂公務員一切行政行為均需預留證據以證
    其實，則國家行政勢必窒礙難行。執勤舉發員警本其維護交
    通秩序，安全職責所為之舉發，自應受到合法、正確之推定
    （台灣高等法院85年度交抗字第185 號、86年度交抗字第11
    號、87年度交抗字第157 號、90年度交抗字第281 號、91年
    度交抗字第1033號、92年度交抗字第446 號裁定參照）云云
    。通說諒係援用所謂行政處分之「公定力」理論。然查，「
    公定力」乙詞係由日本公法學者美濃部達吉繼受德國公法學
    儒奧托麥耶（Otto Mayer）之「行政處分自我確認理論」所
    創設之概念，意謂國家行為均受合法之推定，除有權機關撤
    銷或認定無效，任何人均不得否定其效力，其本質上係威權
    時代下以國家權威作為行政處分合法有效之基礎，顯與當代
    法治國理念明顯扞格。時至今日，「公定力」理論早已為各
    民主法治先進國家所揚棄，亦為我國近代多數行政法學者所
    不採或變更內涵（詳參吳庚著「行政法之理論與實用」，88
    年6 月增訂5 版，第337 至第338 頁；陳敏著「行政法總論
    」，87年5 月初版，第337 頁至第338 頁）。蓋行政處分不
    受其瑕疵所影響，先認定其具有效力，再進行事後審查，應
    係基於交易安全與法律安定性之考量，不欲任何機關或人民
    可無視此一國家行為之存在，充其量僅係「有效推定」，絕
    非「合法推定」。何況，道路交通管理處罰條例第87條既已
    明文賦予人民不服交通主管機關所為之處罰，得向管轄地方
    法院聲明異議，若謂員警掣單舉發交通違規之行政行為皆受
    合法、真正之推定，則交通違規案件聲明異議制度之存在有
    何實益？法院又何須介入進行司法審查？凡此，可見援用前
    揭「公定力」理論之不妥。
三、性質相同之準用
    反之，若僅憑道路交通管理處罰條例第89條明文規定法院受
    理有關交通事件，準用刑事訴訟法之規定，認定前揭推定員
    警掣單舉發交通違規之行政行為合法、真正之說法，係推定
    受處分人（相當刑事訴訟程序中之被告）確有交通違規事實
    （有罪推定），而要求受處分人自證並無違規事實（自證無
    罪），而認有違刑事訴訟「無罪推定」原則，亦係對於屬行
    政秩序罰之交通違規舉發處分之本質有所誤解。按交通違規
    之舉發可分為「當場舉發」及「逕行舉發」，由於逕行舉發
    之受處分人並無當場向舉發員警辯駁、陳述意見之機會，故
    現行法制就逕行舉發之條件多所設限。至於當場舉發交通違
    規事件，鑑於交通違規事實往往驟然而現、稍縱即逝，若硬
    性要求舉發員警不分違規情節，一律必須預留證據，俾便事
    後提出供法院審查，除有現實技術可行性之困難，勢將大幅
    提高交通管理之行政成本，並嚴重削弱道路交通管理之行政
    效能，此絕非立法者制定道路交通管理法規之本意。且舉發
    交通違規行為之處分亦屬行政行為，除應遵循公正、公開與
    民主之程序，確保依法行政之原則，以保障人民權益，如何
    同步提高行政效能，亦應一併兼顧（行政程序法第1條規定
    參照），此亦係現行法制就若干類型之行政處分明文規定可
    免記明理由，或毋需給予當事人陳述意見機會等規定之所由
    設（行政程序法第97條、第103條規定參照）。而所謂「準
    用」與「適用」有別，適用係完全依其規定而適用之謂，準
    用則衹就某事項所定之法規，於性質不相牴觸之範圍內，適
    用於其他事項之謂，即準用有其自然之限度（最高法院41年
    臺非字第47 號判例意旨參照），是以刑事訴訟法就犯罪證
    據有關之規定中，與屬行政秩序罰之交通違規裁罰本旨不合
    之部分，固不在準用之列，惟若受處分人遭受舉發之交通違
    規事實，僅有舉發違反道路交通管理事件通知單及裁決書等
    書面資料可參，且上載情節顯有違背論理法則、經驗法則，
    乃至與認定事實不符（刑事訴訟法第155條第2項參照）等情
    ，殊無僅以舉發員警與受處分人素不相識、且無仇隙，當無
    設詞攀誣之理，遽推認受處分人確有交通違規之事實。如此
    不啻自我貶損法院事後審查舉發交通違規處分之制度功能，
    尤有甚者，勢將降低交通主管機關提升取締交通違規技術及
    添購科技採證設備之誘因，終將侵蝕人民對於法秩序、乃至
    司法制度之信賴，豈可不慎！因此，「當場舉發」屬於例外
    ，固得引用「公定力」理論，推定行政處分為合法；惟若為
    「逕行舉發」，即應回歸原則，準用刑事訴訟法之證據法則
    ，由舉發機關提出相當之證據，以證明異議人確有違規之事
    實。
肆、據上論斷
    依道路交通案件處理辦法第19條，裁定如主文。
中    華    民    國    99    年    3     月    5     日
                  交通法庭法  官  陳  志  祥
以上正本證明與原本無異。
對於本件裁定如有不服，應於收受送達後5日內，向本院提出抗
告書狀，敘述抗告之理由，抗告於台灣高等法院。
中    華    民    國    99    年    3     月    9     日
                          書記官  黃  士  元

司法院資訊處製作；財團法人民間司法改革基金會備份。
